【裁判字號】    99,交聲,2564
【裁判日期】    991130
【裁判案由】    聲明異議
【裁判全文】
臺灣臺中地方法院交通事件裁定        99年度交聲字第2564號
原處分機關  交通部公路總局臺中區監理所
異  議  人
即受處分人  莊慶豐
上列受處分人因違反道路交通管理處罰條例案件，對於交通部公
路總局臺中區監理所中華民國99年5月21日所為之處分（中監違
字第裁60－M00000000號裁決書）聲明異議，本院裁定如下：
    主  文
異議駁回。
    理  由
一、原處分意旨略以：異議人即受處分人莊慶豐（下稱異議人）
    駕駛之車牌號碼Y3-1819號自用小客車，於99年3月20日上午
    11時33分許，行經台一線289.4公里北上車道，因有「由台
    一線北上車道內線車道變換至外線車道時未使用方向燈」之
    違規，為臺南縣警察局白河分局菁寮派出所員警，以南縣警
    交字第M00000000號舉發違反道路交通管理事件通知單當場
    舉發。異議人於舉發通知單上所載應到案日期內提出陳訴，
    本所於99年4月9日以中監自字第0990013552號函請原舉發單
    位查證，原舉發單位於99年4月13日以南縣白警四字第09900
    03755號函復異議人及本所，本所復於99年4月19日以中監自
    字第0990014598號函復異議人，異議人於99年5月20日送交
    聲明異議狀至本所，因本案尚未製開裁決書，異議人即提出
    聲明異議，不符合該法定異議程序，本所於99年5月21日以
    中監自字第0990019405號函檢還異議人異議狀正本，並請異
    議人於收受裁決書正本之翌日起20日內，再依道路交通管理
    處罰條例第87條規定以司法狀紙提出聲明異議。原處分機關
    乃於99年5月21日以中監違字第裁60－M00000000號裁決書，
    依道路交通管理處罰條例第48條第1項第1款規定，裁處受處
    分人新臺幣（下同）600元整，並依同條例第63條第1項第1
    款（漏載第1款）規定記違規點數1點，罰鍰已繳納等語。
二、本件聲明異議意旨則以：裁罰單位應提出違規證明之照片，
    方能確定異議人確有違規事實，惟迄今並未見相關書面資料
    ，自難令人信服。本件雖屬當場舉發，但取締程序有違信任
    保護及程序正義原則，當時曾現場觀看錄影情形，但連員警
    都自承限於設備不易觀看，而異議人願當場簽收裁罰單的重
    要原因乃二位員警信誓旦旦表示將提供照片為證，但事後卻
    堅拒提供照片，違反異議人對其之信任保護原則，民眾權益
    何在？本件舉發僅有單方說明，應以罪疑唯輕方式辦理，或
    提供確切證據佐證；懇請釐清事實，還原真相；或准予撤銷
    裁罰，爰此，具狀聲明異議等語。
三、按違反道路交通管理處罰條例第12條至第68條之規定者，由
    公路主管機關處罰；受處分人，不服第8條主管機關所為之
    處罰，得於接到裁決書之翌日起20日內，向管轄地方法院聲
    明異議，道路交通管理處罰條例第 8條第1項第1款、第87條
    第1項分別定有明文；又交通法庭認聲明異議不合法律上之
    程式或其異議權已經喪失者，應以裁定駁回之，但其不合法
    律上之程式可補正者，應先定期命為補正，逾期不補正者，
    即予駁回，道路交通事件處理辦法第17條亦有明文。是依此
    法律規定，得向管轄法院聲明異議者，自以經主管機關即公
    路主管機關（內設交通事件裁決處辦理）或警察機關或其聯
    合裁決機關業已為裁決處罰之案件始得為之。顯見違反道路
    交通管理處罰條例之受處分人所得異議之對象，係主管機關
    所為之裁決，即行政機關所為具有行政罰性質之行政處分，
    而非違規舉發通知，至司法機關即管轄地方法院所審理者，
    則係該裁決是否合法適當，乃屬特殊之行政救濟程序。質言
    之，司法機關之管轄權，係屬後續管轄權，而行政機關之管
    轄權，方為原始管轄權，此不僅係行政處分之本質使然，且
    尚兼具減輕司法機關負擔之功能。因之，假若交通主管機關
    對於經舉發而繫屬之違反道路交通管理處罰條例案件，尚未
    為裁決時，則其原始之管轄權並未消滅，同時司法機關之後
    續管轄權亦無從產生，故此際司法機關尚無發動司法權之必
    要，則交通違規人於交通主管機關裁決前，先向管轄地方法
    院聲明異議，因其異議之對象尚未存在，該異議自不合法律
    上之程式（臺灣高等法院89年度交抗字第68號裁定參照）。
    況道路交通管理處罰條例及道路交通案件處理辦法，均未設
    有於裁決處分作成前，得預為聲明不服之規定，至刑事訴訟
    法第349條但書有關：「判決宣示後送達前之上訴亦有效力
    」之規定，性質上亦非處理道路交通違規案件所得準用，是
    就違反交通管理裁決事件預為聲明異議，或對未經裁決之舉
    發通知聲明異議者，經核均非合法。苟行為人僅接獲轄區警
    察局之舉發違反道路交通管理事件通知單，而未經主管機關
    裁罰，逕向法院為異議之聲明，其法律上之程式即有未合。
    此後經主管機關就行為人之道路交通違規事項予以裁罰，行
    為人如有不服，雖仍得於接獲裁決書之翌日起20日內向管轄
    法院聲明異議，不因前法律程式不符經法院駁回，而失其聲
    明異議之訴訟權，然亦不得因向法院聲明異議後，主管機關
    再另為裁罰，即逕認異議人係對後發生之裁決書聲明異議，
    因而補正其法律上程式之欠缺（臺灣高等法院臺南分院99年
    度交抗字第58號裁定參照）。
四、經查：本件異議人於99年3月20日上午11時33分駕駛系爭自
    小客車行經台南縣台一線289.4公里北上車道，有汽車駕駛
    人於一般車道變換車道前未使用方向燈之違規行為，為臺南
    縣警察局白河分局菁寮派出所員警當場攔停製單舉發，固有
    臺南縣警察局99年3月20日南縣警交字第M00000000號舉發違
    反道路交通管理事件通知單1份附卷可稽，然該管監理機關
    即交通部公路總局臺中區監理所（原處分機關兼移送機關）
    ，係於99年5月21日始為本件裁決處分，然異議人於99年5月
    20日，即向移送機關就違規通知單及中監自字第099001459
    8號函文聲明異議（該行政行為處分不服異議狀上載具狀日
    期係99年5月18日），則有卷附異議狀及其上移送機關蓋有
    99年5月20日10時之總收文戳章足憑；又移送機關發現異議
    人有裁決前聲明異議之情，即發文通知異議人應於收受裁決
    書正本之翌日起20日內再為依法提出，且該函於99年5月25
    日由異議人蓋印親收，有移送機關99年5月21日中監自字第
    0990019405號函暨該函文送達證書各1份附卷可參，然異議
    人於99年5月24日收受裁決書後，卻逾越20日異議不變期間
    而遲至99年6月21日始就中監違字第裁60-M00000000號裁決
    書提出聲明異議，此亦有上開裁決書、裁決書送達證書、蓋
    有交通部公路總局臺中區監理所99年6月21日總收文章之聲
    明異議狀可憑。據此並揆諸上開規定說明，可知異議人之聲
    明異議顯不合法律上之程式，且亦無從補正，故本件異議自
    非適法，而應予以駁回。
五、據上論斷，應依道路交通管理處罰條例第87條第2項，道路
    交通事件處理辦法第17條前段，裁定如主文。
中    華    民    國    99    年    11    月    30    日
                        交通法庭  法  官  廖慧如
以上正本證明與原本無異。
如不服本裁定應於送達後5日內向本院提出抗告狀。
                                  書記官  張宏清
中    華    民    國    99    年    11    月    30    日

司法院資訊處製作；財團法人民間司法改革基金會備份。
